【裁判字號】    98,易,886
【裁判日期】    990113
【裁判案由】    詐欺
【裁判全文】
臺灣彰化地方法院刑事判決               98年度易字第886號
公  訴  人  臺灣彰化地方法院檢察署檢察官
被      告  丙○○原名陳俊欽.
選任辯護人  陳忠儀律師
            林泓帆律師
上列被告因詐欺案件，經檢察官提起公訴（九十八年度偵字第四
五七號），本院判決如下：
    主  文
丙○○無罪。
    理  由
一、公訴意旨略以：被告丙○○撥打夾報廣告上門號00000
    00000號電話聯繫後，基於幫助他人實施詐欺取財之不
    確定故意，於民國九十七年十一月十四日，在彰化縣溪湖鎮
    興農超市前，將其所申辦第一商業銀行北斗分行帳號000
    00000000號帳戶（下稱上開第一銀行帳戶）及華南
    商業銀行帳戶之存摺、金融卡、密碼交付給真實姓名、年籍
    不詳之人使用。嗣有甲○○接獲詐騙電話，對方佯稱其先前
    在網路購物時，不慎誤採分期付款方式，須依指示操作自動
    櫃員機始能取消云云，致使甲○○陷於錯誤，於九十七年十
    一月十六日依指示處理，因而匯款新臺幣（下同）十萬元至
    上開第一銀行帳戶內；因認被告涉犯刑法第三十條第一項、
    第三百三十九條第一項之幫助詐欺取財罪嫌等語。
二、按犯罪事實應依證據認定之，無證據不得認定犯罪事實，又
    不能證明被告犯罪者，應諭知無罪之判決，刑事訴訟法第一
    百五十四條第二項、第三百零一條第一項分別定有明文。又
    認定不利於被告之事實，須依積極證據，苟積極證據不足為
    不利於被告事實之認定時，即應為有利於被告之認定，更不
    必有何有利之證據（最高法院三十年上字第八一六號判例意
    旨參照）；事實之認定，應憑證據，如未能發現相當之證據
    ，或證據不足以證明，自不能以推測或擬制之方法，以為裁
    判基礎（最高法院四十年臺上字第八六號判例意旨參照）；
    認定犯罪事實所憑之證據，雖不以直接證據為限，間接證據
    亦包括在內；然而無論直接或間接證據，其為訴訟上之證明
    ，須於通常一般之人均不致有所懷疑，而得確信其為真實之
    程度者，始得據為有罪之認定（最高法院七十六年臺上字第
    四九八六號判例意旨參照）。
三、公訴人認被告丙○○涉犯幫助詐欺取財罪嫌，無非係以證人
    甲○○於警詢、偵訊之證述，上開第一銀行帳戶之開戶資料
    及交易明細表，作為主要論據。然訊據被告堅決否認有何幫
    助詐欺取財之犯行，辯稱：伊於九十七年十一月十四日看報
    紙廣告應徵隨車助手工作，對方要求提供二個帳戶之存摺、
    提款卡、密碼，以查證伊是否為卡奴，伊始於同日下午將存
    摺、提款卡、密碼交給自稱「鹽魚」之男子，伊於同月十六
    日覺得怪怪的，就前往警察局備案，並向銀行掛失等語。
四、按被告以外之人於審判外之言詞或書面陳述，除法律有規定
    者外，不得作為證據。被告以外之人於偵查中向檢察官所為
    之陳述，除顯有不可信之情況者外，得為證據。被告以外之
    人於審判外之陳述，雖不符前四條之規定，而經當事人於審
    判程序同意作為證據，法院審酌該言詞陳述或書面陳述作成
    時之情況，認為適當者，亦得為證據。當事人、代理人或辯
    護人於法院調查證據時，知有第一百五十九條第一項不得為
    證據之情形，而未於言詞辯論終結前聲明異議者，視為有前
    項之同意。刑事訴訟法第一百五十九條第一項、第一百五十
    九條之一第二項、第一百五十九條之五分別定有明文。經查
    ：
  (一)證人即被害人甲○○於偵查中向檢察官所為證述，雖係被告
    以外之人於審判外之言詞陳述，為傳聞證據，然其於偵查中
    向檢察官所為證述，既經具結（偵卷第四八之一頁），且本
    院審酌該言詞陳述係由證人出於自由意識而陳述，又無其他
    證據足認該陳述有何顯不可信之情事等一切情況，依刑事訴
    訟法第一百五十九條之一第二項規定，認上開證人於偵訊中
    之證述，得採為認定本件犯罪事實所憑之證據。
  (二)證人甲○○於警詢時之證述，雖係被告以外之人於審判外之
    言詞陳述，為傳聞證據，然被告及其辯護人於本院準備程序
    既均同意將之引為證據（本院卷第二一頁），且經本院於審
    理時當庭直接提示而為合法之調查，被告及其辯護人均未於
    言詞辯論終結前聲明異議，本院復審酌該言詞陳述係由證人
    出於自由意識而陳述，並無非法取證之情況，依刑事訴訟法
    第一百五十九條之五之規定，認上開證人於警詢時之證述，
    應得採為認定本件犯罪事實所憑之證據。
五、經查：
  (一)詐騙集團內真實姓名年籍均不詳、自稱「網路購物公司人員
    」之成年女子及自稱「郵局人員」之成年人確曾於九十七年
    十一月十六日先後撥打電話給甲○○，並佯稱：甲○○先前
    在網路上購物，因該公司內部人員疏失，誤辦理分期付款，
    需至自動櫃員機辦理取消云云，致甲○○陷於錯誤，於同日
    晚上八時三十五分許，前往第一商業銀行華江分行，依照指
    示操作存款機，以現金存款方式，存款十萬元至上開第一銀
    行帳戶內等情，固經證人甲○○於警詢（警卷第七、八頁）
    、偵訊（偵卷第四七頁）時，證述明確，並有第一商業銀行
    北斗分行九十七年十二月四日一北斗字第○○一三一號函及
    隨函檢送之上開第一銀行帳戶開戶資料、交易明細表一份（
    警卷第十七至十九頁）在卷可稽，然此僅能證明甲○○確有
    遭到詐騙集團詐騙，並將款項存入上開第一銀行帳戶之事實
    ，尚不足以推論被告確有基於幫助他人詐欺取財之不確定故
    意，提供其上開第一銀行帳戶供詐欺集團用以詐騙甲○○款
    項之事實。
  (二)被告係於九十七年十一月十四日下午四時許，依報紙廣告應
    徵隨車助手工作，並撥打門號0000000000號行動
    電話與對方聯絡，因對方要求被告先提供二個金融機構帳戶
    之存摺、提款卡、密碼，以供查證被告是否為卡奴，被告始
    於同日下午某時許，前往彰化縣溪湖鎮興農超市前，將上開
    第一銀行帳戶、華南商業銀行帳號00000000000
    0號帳戶（下稱華南銀行帳戶）之存摺、提款卡、密碼交付
    予自稱「鹽魚」之成年男子，嗣後，被告認有不妥，旋於同
    日晚上十時七分許，撥打上開門號行動電話，告知對方不想
    應徵該工作，並約定於翌日即同月十五日晚上六時許，在彰
    化縣員林鎮，取回上開第一銀行、華南銀行帳戶之存摺、提
    款卡等情，迭經被告於警詢（警卷第一、二頁）、偵訊（偵
    卷第十三、十四頁）、本院準備程序及審理（本院卷第二○
    至二二、一二七至一二九、一六二頁）時，供述綦詳。再者
    ，卷附被告所提出之報紙廣告一紙（本院卷第二八頁），其
    上確有「誠徵大小貨車司機．隨車助手．倉管人員」之廣告
    ，並留有門號0000000000號行動電話之聯絡電話
    ；而被告所持用門號0000000000號行動電話，於
    九十七年十一月十四日下午四時零分五十一秒、同日晚上十
    時七分三十一秒確有與門號0000000000號行動電
    話通話之紀錄，此有通話費明細表一紙（本院卷第二九頁）
    在卷可考；核與被告供述之情節，均屬相符，足認被告上開
    辯詞，尚非無據。
  (三)被告於九十七年十一月十六日晚上七時十分五十五秒、七時
    十二分四十九秒，確曾以裝設在其住處門號0000000
    00號市內電話，撥打第一商業銀行門號00000000
    00號免付費客服專線，向第一商業銀行辦理上開第一銀行
    帳戶提款卡掛失，經第一商業銀行客服人員於同日晚上七時
    十七分七秒完成掛失；復於同日晚上八時三十七分二十七秒
    、八時四十二分四十七秒，以上開門號市內電話，撥打華南
    商業銀行門號0000000000號免付費客服專線，向
    華南商業銀行辦理上開華南銀行帳戶提款卡掛失；此有門號
    000000000號市內電話之通話明細報表一紙（本院
    卷第三○頁）、華南商業銀行員林分行九十八年十月六日華
    員存字第○九八○○六九三號函及隨函檢送之金融卡帳戶資
    料查詢單各一紙（本院卷第八九、九三頁）、第一商業銀行
    總行九十八年十二月十一日一總營規劃字第四四六九六號函
    一紙（本院卷第一四六頁）及隨函檢送之客服專線電話錄音
    光碟一片（置本院卷證物袋內）在卷可佐。另被告撥打第一
    商業銀行客服專線之電話錄音光碟，經本院當庭勘驗結果，
    確係被告向第一商業銀行客服人員辦理上開第一銀行帳戶提
    款卡掛失之對話，亦有本院勘驗筆錄一份（本院卷第一六○
    、一六一頁）附卷可考。再被告曾於九十七年十一月十六日
    晚上六時三十分許，由其父親及堂叔乙○○陪同，先後前往
    彰化縣警察局員林分局同安派出所、彰化縣警察局溪湖分局
    ，以上開第一銀行、華南銀行帳戶遭騙為由，向值班員警報
    案，然因被告未備齊相關資料，而未經員警受理等情，此經
    證人乙○○（本院卷第一二三、一二四頁）、同安派出所員
    警林志陽（本院卷第一二五頁）於本院審理時，分別證述明
    確，且被告係因於九十七年十一月十七日前往第一商業銀行
    北斗分行，查詢上開第一銀行帳戶已否停用，經該行人員通
    報彰化縣警察局北斗分局北斗派出所，而隨同員警返回該派
    出所製作筆錄，此有警詢筆錄一份（警卷第一頁）附卷可參
    。是被告辯稱：伊於同月十六日覺得怪怪的，就前往警察局
    備案，並向銀行掛失等語，堪信屬實。
  (四)被告於九十七年十一月十六日晚上七時十七分七秒完成上開
    第一銀行帳戶提款卡掛失後，甲○○始於同日晚上八時三十
    五分許，依詐騙集團成員指示，存款十萬元至上開第一銀行
    帳戶，嗣甲○○發現受騙，於九十七年十一月十七日凌晨一
    時四十七分許，前往臺北縣警察局新莊分局中港派出所報案
    ，經警於同日凌晨四時四十三分許通報第一銀行，並由第一
    銀行承辦人員於同日凌晨四時四十五分許辦理止扣；另甲○
    ○存至上開第一銀行帳戶之十萬元，業經第一商業銀行依甲
    ○○申請，於九十七年十二月九日匯回甲○○之永豐銀行中
    港分行帳戶；此經證人甲○○於警詢（警卷第七、八頁）、
    偵訊（偵卷第四七頁）時，證述明確，並有第一商業銀行北
    斗分行九十八年九月二十三日一北斗字第○○一四九號函及
    隨函檢送之金融機構遭歹徒詐騙案件通報單、金融機構聯防
    機制通報單、臺北縣警察局新莊分局中港派出所受理詐騙帳
    戶通報警示簡便格式表、受理刑事案件報案三聯單（本院卷
    第四五至五○頁）、第一商業銀行總行九十八年十二月十一
    日一總營規劃字第四四六九六號函（本院卷第一四六頁）各
    一份在卷為憑。另自稱「鹽魚」之成年男子先後於九十七年
    十一月十六日晚上十一時三十四分許、翌日即同日十七日凌
    晨零時二十二分許、凌晨零時四十二分許，以其所持用門號
    0000000000號行動電話撥打被告所持用門號00
    00000000行動電話，依序傳送內容為「我是鹽魚看
    到簡訊馬上打給我」、「明天中午之前沒回我電話你你家人
    出門小心點查你有身分證影印有手機號碼也有機車車號考慮
    清楚要不要和我玩」、「我比較沒有耐性等不久我只能跟你
    保證不回電話三天內我一定會找你或找你家人解決這件事坦
    白說清楚或許我們還可以當朋友想清楚給我答案」等簡訊，
    此有被告所持用行動電話之簡訊內容翻拍照片七幀（本院卷
    第三一頁）在卷可稽，且經本院當庭勘驗（本院卷第一二六
    頁）無訛。亦即，本件被告係於甲○○依詐騙集團成員指示
    存款至上開第一銀行帳戶之前，即已向第一商業銀行辦理上
    開第一銀行帳戶之提款卡掛失，因而成功阻止詐騙集團成員
    於甲○○發現受騙並報警之前，以提款卡提領甲○○存至上
    開第一銀行帳戶之款項，並使甲○○事後得以向第一商業銀
    行領回受騙款項，與常見之販賣金融機構帳戶供犯罪集團使
    用者，為求脫免刑責，於被害人報案並經警通報將該金融機
    構帳戶列為警示帳戶後，始向金融機構辦理掛失之情形，顯
    然有間。
  (五)按交付帳戶予他人使用而成立幫助詐欺取財罪，必須幫助之
    人於行為時，明知或可得而知，被幫助人將持其所交付之帳
    戶向他人詐取財物，反之，如幫助之人並無幫助之意思，亦
    非認識被幫助人將持以犯詐欺取財罪，而交付帳戶之相關資
    料，即不能成立幫助詐欺取財罪。本件被告上開辯解既難認
    有何不可採信之處，自難徒憑其將上開第一銀行帳戶存摺、
    提款卡、密碼交付予他人，即逕行推論被告對於他人將持其
    所交付之帳戶作為實行詐欺取財犯行有所預見，或認被告有
    容任他人為不法使用之主觀犯意，且本件公訴人所舉證據，
    又無法證明被告確有幫助詐欺取財之直接或間接故意，而本
    院在得依或應依職權調查證據之範圍內，復查無其他積極證
    據，足以證明被告有公訴人所指之幫助詐欺取財犯行，本件
    既存有合理懷疑，致本院無法形成被告有罪之確切心證，要
    屬不能證明被告犯罪，按諸前揭說明，自應諭知被告無罪之
    判決。
據上論斷，應依刑事訴訟法第三百零一條第一項，判決如主文。
本案經檢察官林子翔到庭執行職務。
中    華    民    國    99    年    1     月    13    日
                  刑事第六庭      審判長法官  王義閔
                                        法官  張德寬
                                        法官  鄭舜元
以上正本證明與原本無異。
如不服本判決應於收受判決後10日內向本院提出上訴書狀，並
應敘述具體理由。其未敘述上訴理由者，應於上訴期間屆滿後
20日內向本院補提理由書(均須按他造當事人之人數附繕本)
「切勿逕送上級法院」。
告訴人或被害人對於判決如有不服具備理由請求檢察官上訴者，
其上訴期間之計算係以檢察官收受判決正本之日期為準。
中    華    民    國    99    年    1     月    13    日
                                      書記官  陳秀香

司法院資訊處製作；財團法人民間司法改革基金會備份。
